臺灣高等法院民事判決　　　　　　　　　99年度上字第1229號
上　訴　人　遠華航天科技股份有限公司
法定代理人　陳素英
訴訟代理人　顧定軒律師
　　　　　　邱靜芳
被上　訴人　基隆市環境保護局
法定代理人　江山鑫
訴訟代理人　蕭元亮律師
上列當事人間請求退還履約保證金事件，上訴人對於中華民國99
年8月31日臺灣基隆地方法院97年度訴字第404號第一審判決提起
上訴，並為訴之追加，本院於99年10月18日言詞辯論終結，判決
如下：
    主  文
上訴及追加之訴均駁回。
第二審訴訟費用由上訴人負擔。
    事實及理由
一上訴人起訴主張：兩造於民國（下同）95年3月3日簽訂「基隆
  市信義區天鷹防護網建置及維護計畫契約書」（下稱系爭契約
  ），由伊承攬「基隆市信義區天鷹防護網建置及維護工程」（
  下稱系爭工程），伊並交付履約保證金新臺幣（下同）285 萬
  元（下稱系爭保證金）予被上訴人，嗣伊完工，經被上訴人委
  任之監造單位成大電機工業技師事務所（下稱成大電機所）驗
  收合格，被上訴人亦已於95年12月5日、96年9月12日依序支付
  工程款14,235,450元、10,989,758元予伊，但未依系爭契約第
  14條第1 項第1款無息退還系爭保證金之70%（即1,992,967元）
  予伊，經伊一再催告，被上訴人拒不返還，伊乃於97年6 月30
  日依民法第229條、第254條規定，發函解除系爭契約，爰依民
  法第179 條規定請求被上訴人返還系爭保證金等語，聲明求為
  ：(一)被上訴人應給付上訴人285萬元，及其中1,992,967元部分
  自96年9月12日起、其餘857,033元部分自起訴狀繕本送達翌日
  起，均至清償日止，按年息5%計算之利息；(二)願供現金或同面
  額之華泰銀行敦化分行無記名可轉讓定期存單為擔保，請准宣
  告假執行。原審駁回上訴人之訴及假執行聲請，上訴人不服，
  提起上訴，聲明求為：(一)原判決關於駁回上訴人下開第(二)項之
  訴部分廢棄；(二)被上訴人應給付上訴人285 萬元，及其中1,99
  2,967元部分自96年9 月12日起、其餘857,033元部分自起訴狀
  繕本送達翌日起，均至清償日止，按年息5%計算之利息。又上
  訴人於第二審追加請求權基礎民法第259 條規定（本院卷第43
  頁），而為訴之追加，因上訴人就原訴訟及追加訴訟所主張之
  基礎原因事實相同，依民事訴訟法第446條第1項、第255條第1
  項第2 款規定，准予追加。
二被上訴人抗辯：伊已履行系爭工程建置期之主給付義務，上訴
  人不得以伊未依系爭契約第14條第1項第1款約定退還系爭保證
  金之70% 為由，解除系爭契約；上訴人雖施作系爭工程建置期
  工作，但其工作有瑕疵及不完全給付情事（包括(一)竣工圖與實
  際建置地點不符；(二)未提出火災預警系統中之智慧圖像識別與
  偵測系統、智慧型語音通報系統之合法來源證明；(三)監視攝影
  機外殼與企劃書所載之型錄不符；(四)DVD 攝影機部分經辦理變
  更程序後，上訴人未提供價差、規格、功能及效益同於或優於
  原規格之說明資料；(五)各里監視器未具備人工辨識率日夜間達
  90% 以上及夜間車燈強光抑制等功能），自不得依系爭契約第
  14條第1 項第1款約定，請求退還系爭保證金之70%，其解除系
  爭契約為不合法；又上訴人未完成系爭工程之維護期工作（包
  括(一)定期檢修維護報告書未經里長簽名；(二)主機照片日期不同
  或未顯示日期；(三)主機螢幕故障、無回放的主機照片；(四)回放
  主機照片與維護日期不同；(五)主機失竊；(六)攝影機組遺失），
  自不得依系爭契約第14條第1項第2款約定，請求退還系爭保證
  金之30% ；又系爭工程係楊翼聰借用上訴人名義投標，或上訴
  人得標後轉包予楊翼聰，違反政府採購法第50條第1項第3款、
  第66條規定，及系爭契約第14條第3 項第1、2款約定，伊得沒
  收系爭保證金；又伊就上開監視器不具備約定功能之瑕疵，得
  依不完全給付法律關係請求上訴人賠償損害7,596,000 元，並
  與上訴人主張返還系爭保證金之債權抵銷，伊亦得依系爭契約
  第14條第3項第7款約定，拒絕發還系爭保證金等語。答辯聲明
  求為：上訴駁回。
三兩造不爭執之事實：
(一)兩造於95年3月3日簽訂系爭契約，由上訴人承攬系爭工程，並
  交付系爭保證金予被上訴人（見上訴人提出之收據、系爭契約
  書，原審卷第9、10頁；本院卷第48至59頁）。
(二)上訴人施作系爭工程建置期階段工作（即系爭工程所需相關設
  施之配置、施工、安裝等工作），經被上訴人委任之監造單位
  成大電機所驗收合格，被上訴人亦於95年12月5日、96年9月12
  日依序支付建置期工程款14,235,450元、10,989,758元予上訴
  人（見上訴人提出成大電機所之函文，原審卷第11頁）。
(三)上訴人先後於96年9 月12日、96年10月16日、96年11月23日發
  函請求被上訴人依系爭契約第14條第1項第1款約定，退還系爭
  保證金之70%（即1,992,967元），為被上訴人拒絕。上訴人嗣
  於97年6 月30日以被上訴人遲延發還上開保證金為由，發函對
  被上訴人為解除系爭契約之意思表示，於97年7月1日到達被上
  訴人（見上訴人提出之函文、回執，原審卷第8 、13、15至25
  頁；本院卷第58頁）。
四得心證之理由：
(一)系爭工程區分為建置期及維護期二階段工作，均屬於上訴人應
  施作之工作，而為上訴人之主給付義務。至於被上訴人對於上
  訴人所履行之主給付義務，依約應給付上訴人之承攬報酬，則
  為被上訴人之主給付義務。
(二)按系爭契約第14條第1項第1款記載：「履約保證金..俟本案竣
  工後正式驗收合格及完成竣工圖表、結算書製作後，無待解決
  事項及於甲方（指被上訴人）對乙方（指上訴人）之各項債權
  後，無息退還履約保證金70%..」、第2款記載：「維護期滿並
  驗收合格後，無待解決事項及於甲方對乙方之各項債權後，無
  息退還履約保證金30% ..」（本院卷第52頁反面），可見系爭
  保證金之70% 係擔保上訴人依系爭契約履行建置期之工作義務
  （屬於上訴人之主給付義務之一部），餘額（即系爭保證金之
  30% ）係擔保上訴人對於所建置之設施，依系爭契約履行維護
  之義務（亦屬於上訴人之主給付義務之一部），是上訴人交付
  系爭保證金予被上訴人，屬於上訴人之從給付義務，被上訴人
  依系爭契約第14條第1 項第1、2款所負退還保證金之責任，亦
  為被上訴人之從給付義務。又被上訴人應退還保證金予上訴人
  之從給付義務，係於上訴人完全履行主給付義務時始發生，被
  上訴人是否履行此從給付義務，無礙兩造對於系爭契約所負主
  給付義務之履行，上訴人自不得以被上訴人遲延履行系爭契約
  第14條第1 項第1款所定退還系爭保證金70%之義務為由，解除
  系爭契約關於兩造主給付義務部分約款，而系爭保證金又係擔
  保上訴人之主給付義務之履行，系爭契約關於保證金之約款與
  主給付義務之約款有不可分之關係，上訴人既不得解除系爭契
  約關於主給付義務部分約款，自亦不得主張解除保證金部分約
  款。準此，本院認為上訴人於97年7月1日對被上訴人所為解除
  系爭契約之意思表示，並不合法，不生解約之效力，則上訴人
  執此主張依民法第179條、第259條等規定，請求被上訴人返還
  系爭保證金，為無理由，不應准許。
五綜上所述，上訴人在原審主張本於民法第179 條規定，請求被
  上訴人給付285萬元，及其中1,992,967元部分自96年9月12 日
  起、其餘857,033 元部分自起訴狀繕本送達翌日起，均至清償
  日止，按年息5%計算之利息，為無理由，不應准許。原審為上
  訴人敗訴之判決，其理由雖然不同，但結論並無二致，上訴人
  求予廢棄改判，為無理由，應予駁回。又上訴人在第二審追加
  主張本於民法第259條規定，請求被上訴人為同一給付，亦為
  無理由，不應准許。
六兩造其餘攻擊、防禦方法及提出之證據，經本院審酌後，認於
  判決結果無礙，爰不一一論述。
七據上論結，本件上訴及追加之訴均為無理由，依民事訴訟法第
  449條第2項、第78條，判決如主文。
中    華    民    國   100    年    11    月    15    日
                  民事第四庭
                        審判長法  官  張劍男
                              法  官  彭昭芬
                              法  官  翁昭蓉
正本係照原本作成。
如不服本判決，應於收受送達後20日內向本院提出上訴書狀，其
未表明上訴理由者，應於提出上訴後20日內向本院補提理由書狀
（均須按他造當事人之人數附繕本）上訴時應提出委任律師或具
有律師資格之人之委任狀；委任有律師資格者，另應附具律師資
格證書及釋明委任人與受任人有民事訴訟法第466條之1第1項但
書或第2項（詳附註）所定關係之釋明文書影本。如委任律師提
起上訴者，應一併繳納上訴審裁判費。
中    華    民    國   100    年    11    月    16    日
                              書記官  張淑芬
附註：
民事訴訟法第466條之1（第1項、第2項）：
對於第二審判決上訴，上訴人應委任律師為訴訟代理人。但上訴
人或其他法定代理人具有律師資格者，不在此限。
上訴人之配偶、三親等內之血親、二親等內之姻親，或上訴人為
法人、中央或地方機關時，其所屬專任人員具有律師資格並經法
院認為適當者，亦得為第三審訴訟代理人。